【裁判字號】    95,勞訴,29
【裁判日期】    951225
【裁判案由】    損害賠償
【裁判全文】
臺灣板橋地方法院民事判決              95年度勞訴字第29號
原      告  丙○○
兼法定代理  甲○○
人
共      同
訴訟代理人  羅瑞洋
被      告  戊○○
訴訟代理人  丁○○
上列當事人間請求損害賠償事件，經本院於民國95年12月1日言
詞辯論終結，判決如下：
    主      文
原告之訴及假執行之聲請均駁回。
訴訟費用由原告負擔。
    事實及理由
一、按訴狀送達後，原告不得將原訴變更或追加他訴，但擴張或
    減縮應受判決事項之聲明者，不在此限，民事訴訟法第255
    條第1 項第3 款定有明文。原告於起訴之初，聲明請求被告
    應分別給付原告丙○○、甲○○新台幣（下同）各507,494
    元、1,000,000 元及均自起訴狀繕本送達翌日起至清償日止
    按年息5%計算之遲延利息，嗣於民國94年11月27日辯論意旨
    狀，減縮其聲明為被告應給付原告丙○○、甲○○各253,74
    7 元、500,000 元及均自起訴狀繕本送達翌日起至清償日止
    按年息5%計算之利息，其減縮應受判決事項之聲明，於法並
    無不合。
二、原告主張：
（一）伊之被繼承人張鴻志，係受僱於被告戊○○，被告為瑞錩
      企業社之實際經營負責人，訴外人郭建麟係同鎰鐵工廠有
      限公司（下稱「同鎰公司」）之實際經營負責人，同鎰公
      司及瑞錩企業社分別承包雄昱實業股份有限公司（下稱「
      雄昱公司」）位於台北縣樹林市○○街188 號之辦公室新
      建工程之鐵工程、空調工程。於92年7 月4 日，因被告及
      郭建麟應注意並無不能注意情事而疏未注意使用不合格之
      設備及未具備必要之安全設備，致於雄昱公司上開地點進
      行空調作業之張鴻志因站立在鐵梯上接合新舊排水管時弄
      濕身體，而鐵梯因接觸郭建麟設置之破皮裸露之電源延長
      線而生觸電，心律不整死亡。郭建麟及被告分別被依觸犯
      刑法第276 條第2 項業務過失致死、勞工安全衛生法第32
      條第1 項罪嫌提起公訴。
（一）前開刑事案件於第一審審理時，因被告及郭建麟無和解之
      誠意，伊乃向本院檢察署聲請犯罪被害人補償金。嗣該刑
      案於第二審審理時，被告為求獲得緩刑之諭知，乃積極與
      伊洽商和解事宜，其中郭建麟及同鎰公司於93年11月26日
      與伊以1,100,000 元之和解金（不含特別補償金）達成和
      解簽立和解書，被告則於94年1 月5 日與伊以1,150,000
      元之和解金（不含特別補償金）達成和解簽立協議書。
（二）又伊所聲請之犯罪被害人補償金，原經本院檢察署犯罪被
      害人補償審議委員會93年度補審字第52、55號決定，原告
      丙○○獲補償507,494 元，原告甲○○獲補償1,000,000
      元。迨至94年底，本院檢察署得知伊自被告及郭建麟處領
      得上開共2,250,000 元和解金，乃要求伊返還補償金。伊
      將特別補償金返還檢察署後，向被告及郭建麟請求連帶給
      付上開金額，郭建麟業已給付伊上開金額之半數即753,74
      7 元。按上開協議書既特別約定被告給付予伊之金額不包
      括特別補償金，且檢察署既未向被告請求賠償而係向伊請
      求返還，伊自得該協議書之約定請求被告給付伊已返還檢
      察署之補償金，並聲明求為判決：被告應給付原告丙○○
      、原告甲○○各253,747 元、500,000 元及均自起訴狀繕
      本送達翌日起至清償日止，按週年利率5%計算之利息，並
      願供擔保請准宣告假執行。
三、被告則以：94年1月5日簽訂該協議書時，沒有約定特別補償
    金，是約定伊只要賠償1,150,000 元，特別補償金則由原告
    自行聲請，與伊無關。在簽約前只有談及和解金額，未談及
    特別補償金，在協議書加註不含特別補償金前，伊曾詢問原
    告之代理人乙○○特別補償金核發與否，原告代理人稱尚未
    核發，且謂該特別補償金是原告向政府所申請，核發與否與
    伊無關，伊才同意加註等語資為抗辯，並聲明如主文所示。
四、原告主張被繼承人張鴻志因受僱於被告，於92年7 月4 日在
    訴外人雄昱公司位於台北縣樹林市○○街188 號新建辦公室
    工地進行空調作業時，因被告及被害人郭建麟之過失，使用
    不合格之設備及未具備必要之安全設備，致訴外人張鴻志因
    站立在鐵梯上接合新舊排水管時弄濕身體，而鐵梯因接觸郭
    建麟設置之破皮裸露之電源延長線而生觸電，致心律不整死
    亡。被告及郭建麟分別因違反勞工安全衛生法第32條第1 項
    規定及刑法第276 條第2 項業務過失致死罪嫌而經本院檢察
    署提起公訴，經台灣高等法院93年度勞安上訴字第7 號刑事
    判決分別處有期徒刑五月、六月並均緩刑二年而確定。於該
    刑事案件審理中，被告及郭建麟分別以115 萬元、110 萬元
    與原告達成和解並給付上開金額。原告在和解前曾依犯罪被
    害人保護法之規定向本院檢察署申請犯罪被害補償金，經本
    院檢察署分別以93年度補審字第52、55號犯罪被害人補償審
    議委員會決定書，決定補償原告丙○○507,494 元、原告甲○○1,000,000 元。嗣因本院檢察署知悉被告及郭建麟與原
    告達成和解，乃請求原告返還上開特別補償金，原告亦已返
    還之事實，業據提出92年度偵字第19347 、19522 號起訴書
    影本1 件、93年度補審字第52、55號決定書影本1 件、協議
    書影本1 件、和解書影本2 件為證（95年度板勞調字第7 號
    卷第6 至17頁），復為被告所不爭執，並經本院向本院檢察
    署借調93年度補審字第52、55號全卷、92年度偵字第19347
    、19522 號全案卷證參酌，堪信為真正。
五、原告主張其依據與被告間於 94年1月5日簽訂之協議書第1條
    （下稱系爭協議書）約定：「甲方同意於協議時給付乙方新
    台幣1,150,000 元整（不含特別補償金）。」，而認和解條
    件係被告給付之1,150,000 元加上該特別補償金，則原告就
    已返還本院檢察署之特別補償金共1,507,494 元，扣除郭建
    麟已給付原告之753,747 元後，請求被告分別給付原告丙○○253,747元、原告甲○○500,000元；被告則以其係全部以
    1,150,000 元與原告和解，特別補償金並不在和解範圍內等
    語為抗辯。是本件應審究之爭點在於：系爭協議書第一條之
    真義如何？和解範圍有無包括特別補償金在內？原告得否依
    系爭協議書之約定請求被告給付特別補償金？茲論述如次：
（一）按解釋意思表示，應探求當事人之真意，不得拘泥於所用
      之辭句，民法第98條定有明文。而解釋當事人所立書據之
      真意，以當時之事實及其他一切證據資料為其判斷之標準
      ，不能拘泥字面或截取書據中一二語，任意推解致失真意
      。又解釋契約，固須探求當事人立約時之真意，不能拘泥
      於契約之文字，但契約文字業已表示當事人真意，無須別
      事探求者，即不得反捨契約文字而更為曲解（19年上字第
      28號、39年台上字第1053號及17上字第1118號判例參照）
      。查系爭協議書載明：「立協議書人戊○○（以下稱甲方
      ）；甲○○、丙○○（以下稱乙方）；爰甲、乙雙方就92
      年7 月4 日張鴻志死亡事件（下稱系爭事件）達成協議如
      后：一、甲方同意於協議時給付乙方新台幣壹佰壹拾伍萬
      元整（不含特別補償金）。…」由上開文字之文義可知，
      兩造協議書所協議之範圍及金額為1,150,000 元，不包含
      特別補償金在內。
（二）另依據證人即製作系爭協議書之曾國龍律師證稱：「（法
      官問：協議書第一項有關特別補償金之事項是由何人提出
      ？）... 再協商後雙方願以115 萬元和解，我就依雙方意
      思製作協議書。當時還未有『（不含特別補償金）』的字
      樣，後來大家約好94年1 月5 日簽約，同時被告準備好11
      5 萬元的台支本票到我事務所。邱先生當時才提出他要在
      第一條後面加不含特別補償金，我問他原意，他那時沒有
      回答我。... 」、「（法官問：在會議中是否有任何人提
      及若政府不核發補償金時，和解的結果要如何處理？）沒
      有。」、「（法官問：在會議中有無任何人此份和解書最
      後的結果是115 萬元加上特別補償金？）沒有... 」、「
      （法官問：在邱先生請求加註此七字後，你有無向邱先生
      確認總和解金額是115 萬元加特別補償金？）因為當時我
      不清楚原告有無向政府申請，政府有無核准。而且邱先生
      也並沒有提及除了115 萬還有其他的部分要列入和解範圍
      。... 」等語（95年11月1 日言詞辯論筆錄；本院卷第64
      、65頁）；證人乙○○證稱：「甲○○是我朋友，委託我
      與被告協商... 到律師事務所二次，最後一次就以金額11
      5 萬達成和解。」、「（法官問：上開證詞所謂就和解金
      額115 萬達成和解，這115 萬元究係何指？）是指被告自
      己要給付甲○○115 萬元。當時甲○○有委託律師向法務
      部申請補償金，故115 萬元部分不包含法務部要給甲○○
      的錢。... 」、「（法官問：當時簽協議書時當事人是否
      知悉法務部將給付多少補償金與甲○○？）我只知悉甲○○向我說正在申請中，故我不確定。在協議過程中我沒有
      向被告說補償金額。」、「（法官問：會議中有無任何人
      向被告說明補償金若不發時，如何處理的問題？）沒有談
      到補償金若不發時和解金額若干的問題。後來我有建議於
      和解書上要加註115 萬元是不包含國家所給付的特別補償
      金的字樣，因為當時我的考量是政府核發補償金與原告後
      會向被告追償，所以被告不能向原告要追償的金額，故而
      我要求加註不含特別補償金的字樣。」等語（95年9 月20
      日言詞辯論筆錄；本院卷第51、52頁），由簽訂系爭協議
      書過程之事實可知，加註不含特別補償金是應原告代理人
      乙○○之要求，用意在於保護原告不受追償，即被告不能
      於政府追償特別補償金時再向原告追償該金額。且兩造於
      會議中並無就若不核發補償金時應如何處理之問題加以討
      論，亦不知該特別補償金是否核發、核發金額若干，自不
      得以系爭協議書加註該「... （不含特別補償金）」字樣
      ，即推認該協議之和解總金額及範圍為「115 萬元加上特
      別補償金」。被告辯稱協議範圍不包括特別補償金等語，
      應可採信。原告主張在協議書簽字之前，兩造確知和解條
      件是被告直接給付之115 萬元加上政府核發之特別補償金
      ，與上開協議書之文義及當事人真意不符，核諸前揭說明
      ，自難信為真正。
    綜上所述，兩造間之協議範圍既不含特別補償金在內，則原
    告依據協議書約定，請求被告給付原告丙○○、原告甲○○
    各253,747 元、500,000 元及均自起訴狀繕本送達翌日起至
    清償日止，按週年利率5%計算之利息，為無理由，不應准許
    ；其假執行之聲請亦因失所附麗，應併予駁回。
六、本件事證已臻明確，兩造其餘攻擊防禦方法及舉證，核與判
    決均無影響，爰不另一一論述，附此敘明。
七、訴訟費用負擔之依據：民事訴訟法第78條。
中    華    民    國    95    年    12    月    25    日
                  民事第二庭    法  官  徐福晉
以上正本係照原本作成
如對本判決上訴，須於判決送達後20日內向本院提出上訴狀
中    華    民    國    95    年    12    月    25    日
                            書記官   劉怡欣


司法院資訊處製作；財團法人民間司法改革基金會備份。
